臺灣高等法院高雄分院民事判決
                                  110年度上國更一字第1號
上  訴  人  李政雄  
            吳欣玲  
共      同  陳益軒律師
訴訟代理人  顏嘉盈律師
被 上訴 人  交通部觀光局大鵬灣國家風景管理處

法定代理人  許主龍  
訴訟代理人  周中臣律師
上列當事人間請求國家賠償事件，上訴人對於中華民國108 年5
月27日臺灣屏東地方法院107年度國字第7號第一審判決提起上訴
，經最高法院第一次發回更審，本院於111年2月16日言詞辯論終
結，判決如下：
    主      文
上訴駁回。
第二審及發回前第三審訴訟費用由上訴人負擔。
    事實及理由
一、按當事人喪失訴訟能力或法定代理人死亡或其代理權消滅者
    ，訴訟程序在有法定代理人或取得訴訟能力之本人，承受其
    訴訟以前當然停止，民事訴訟法第170條定有明文。本件被
    上訴人法定代理人於民國111年1月14日變更為許主龍，並具
    狀聲明承受訴訟，核無不合，應予准許。
二、上訴人主張：上訴人之子李奎璟於民國105年7月28日下午，
    偕同同事共8人前往屏東縣琉球鄉杉福漁港西側防波堤外海
    域戲水（下稱系爭地點），於同日下午1時許，遭海浪捲走
    而溺斃身亡（下稱系爭事故）。系爭地點為被上訴人負責管
    理之水域遊憩活動範圍，且為遊客經常從事水域活動之處，
    被上訴人本應依水域遊憩活動管理辦法第9條第2項規定（下
    稱系爭規定），在系爭地點沙灘設置救生椿，卻疏未為之，
    管理顯有欠缺，造成系爭事故發生時，旁人無從立即予以救
    援，致李奎璟溺斃，被上訴人就李奎璟之死亡應負損害賠償
    責任。上訴人李政雄、吳欣玲分別為李奎璟之父、母，李政
    雄因系爭事故支出殯葬費新台幣（下同）264,500元，並受
    有扶養費519,763元及非財產上損害500萬元，共5,784,263
    元，吳欣玲因系爭事故受有扶養費652,218元及非財產上損
    害500萬元，共5,652,218元，上訴人僅各請求被上訴人賠償
    150萬元。爰依國家賠償法第3條第1項、第5條及民法第192
    條第1項、第2項及同法第194條，求為判命：㈠被上訴人應給
    付上訴人各150萬元，及均自起訴狀繕本送達翌日起至清償
    日止，按週年利率5%計算之利息。㈡願供擔保准予宣告假執
    行。
三、被上訴人則以：系爭地點位於杉福漁港區域，被上訴人非管
    理機關，對李奎璟之死亡結果，不負賠償責任。其次，琉球
    島嶼除部分禁止區域外，幾乎均為開放水域，被上訴人已在
    至少15處遊客易從事水域活動之區域，設置救難設備，而李
    奎璟下水處，地處偏僻，並無聯外道路，非遊客經常從事水
    域遊憩活動之區域，被上訴人依法無須為前開設置，難認管
    理有欠缺。又系爭事故發生時，李奎璟已遭海浪捲離岸邊甚
    遠，縱於其下水處設置救生設備，以救生圈繩長僅21公尺，
    亦無法及時加以施救，是李奎璟之死亡結果與被上訴人未設
    置救難設備之行為間，並無相當因果關係等語為辯。
四、原審為上訴人敗訴之判決。上訴人不服，提起上訴。上訴聲
    明：㈠原判決廢棄。㈡被上訴人應給付上訴人各150萬元，及
    均自起訴狀繕本送達翌日起至清償日止，按週年利率5%計算
    之利息。㈢願供擔保准予宣告假執行。被上訴人答辯聲明：
    如主文所示。
五、兩造不爭執事項：　　
　㈠被上訴人為琉球水域（不含「小琉球杉福漁港」內）遊憩活
    動之管理機關；至「小琉球杉福漁港（含防波堤外側消波塊
    區域）」則屬訴外人屏東縣政府管理範圍。
  ㈡李奎璟於105年7月28日下午，偕同友人共8人，前往系爭地點
    戲水，李奎璟於當日下午1時許遭海浪捲走，同日下午1時48
    分許經救生救難協會人員於紅燈塔外側水面下尋獲，同日下
    午2時45分許因溺水窒息宣告死亡。
  ㈢李奎璟等人下水位置、救難人員發現溺水位置，如行政院海
    岸巡防署海岸巡防總局南部地區巡防局第六海岸巡防總隊製
    作相對位置示意圖（下稱系爭位置示意圖）所示。
  ㈣系爭地點為不特定人均得進出之開放水域。
  ㈤被上訴人如果在遊客常下水處設置救生圈，繩長為21公尺。
  ㈥李政雄、吳欣玲為李奎璟之父母，其等除李奎璟外，尚育有
    吳建模、李俊德二子。
六、本件爭點：
  ㈠系爭地點是否為被上訴人管理之範圍？
  ㈡被上訴人是否負有在事故發生地點沙灘，設置救生設備，也
    就是應設置救生樁之義務？如有此義務，與被害人死亡有無
    相當因果關係？
七、經查：　　
  ㈠系爭地點是否為被上訴人管理之範圍？
　　本件被上訴人為琉球水域（不含「小琉球杉福漁港」內）遊
    憩活動之管理機關，「小琉球杉福漁港（含防波堤外側消波
    塊區域）」則屬屏東縣政府管理範圍乙節，為兩造所不爭執
    （見本院卷第268頁），並有被上訴人99年6月21日觀鵬管字
    第0990002984號公告（下稱系爭公告）、屏東縣政府103 年
    3月10日屏府農漁字第10305651301號公告在卷可稽（見原審
    卷第113頁至第116頁、第121頁至第123頁），自堪信為真實
    。又李奎璟下水處係在杉福漁港西側防波堤外潮間帶，與其
    溺水後為救難人員發現之位置，均在杉福漁港「外」，此有
    系爭位置示意圖在卷為憑（見臺灣屏東地方檢察署105年度
    相字第632號卷《下稱相卷》第25頁），亦為兩造所不爭（見
    本院卷第268頁），堪認李奎璟下水及溺水處均非位於杉福
    漁港內，而屬被上訴人管理之範圍。被上訴人雖抗辯稱李奎
    璟戲水時見海浪變大，遂往杉福漁港防波堤外側消波塊方向
    游去，消波塊為小琉球杉福漁港範圍，屬屏東縣政府管理，
    故系爭事故非發生於被上訴人管理之範圍云云。惟李奎璟下
    水後均在杉福漁港外西側水域戲水，其等因見風浪變大而游
    往消波塊欲自該處上岸，亦僅為突發性之避險行為，尚難憑
    此逕認系爭事故發生在消波塊區域，遑論李奎璟尚未抵達消
    波塊區域，即遭海浪拉力帶往外海，此參以同行友人陳東暐
    於本院審理時證稱：海水開始將伊等往外海帶，伊牽著李奎
    璟的手往消波塊方向前進，快到消波塊的時候因海浪拉力太
    強，手就鬆開，伊從消波塊那邊爬上岸，發現海水拉力太強
    ，李奎璟離岸邊越來越遠等語即明（見本院前審卷第235頁
    ），故被上訴人抗辯系爭事故非發生於被上訴人管理之範圍
    云云，自難認可採。
　㈡被上訴人是否負有在事故發生地點沙灘，設置救生設備，也
    就是應設置救生樁之義務？如有此義務，與被害人死亡有無
    相當因果關係？
  ①按公共設施因設置或管理有欠缺，致人民生命、身體、人身
    自由或財產受損害者，國家應負損害賠償責任，國家賠償法
    第3條第1項定有明文。又水域遊憩活動管理機關應擇明顯處
    設置告示牌，標明活動者應遵守注意事項及緊急救難資訊，
    並視實際需要建立自主救援機制，水域遊憩活動管理辦法第
    9條第2項雖定有明文，該條項立法理由五、㈣，亦載明水域
    遊憩活動管理機關為強化現場救援需要，應於遊客經常從事
    水域遊憩活動之區域，設置救生樁（圈繩），並得視需要設
    立臨時救生站、借用救生衣等自主救援機制，以利現場第一
    時間之救援需要，惟水域遊憩活動管理辦法並未就何謂「遊
    客經常從事水域遊憩活動之區域」為定義，此並為上訴人所
    不爭（見本院卷第133頁），則特定水域遊憩活動之區域，
    是否有設置救生樁之必要，自係水域遊憩活動管理機關本於
    其專業及對現場週邊環境、遊客人數、危險程度等條件綜合
    分析後，視實際需要所為之裁量決定，法院對管理機關該項
    基於專業判斷所為裁量決定，自應予尊重，僅於其判斷顯然
    違反上述規定或顯然不當時，始得認其設置或管理有欠缺。
　②查琉球嶼周圍約13公里，除供航道使用之水域外，其餘均為
    得從事水域遊憩活動之區域乙節，有屏東縣小琉球鄉公所網
    頁資料、系爭公告在卷可佐（見本院前審卷第37頁、原審卷
    第113頁），其中被上訴人已在當地遊客易下水之15處設置
    救生圈箱，亦有被上訴人104年2月12日觀鵬琉字第10409000
    15號函檢附「遊客易下水路徑已設置救生圈箱一覽」在卷可
    稽（見原審卷第135頁至第143頁）。而前往系爭地點，須自
    堤外道路入口處進入，行經快樂小魚潛水中心前岔路右轉停
    車後，再徒步一段距離前往沙灘下水，此為通往系爭地點之
    唯一路徑乙節，有海洋委員會海巡署南部分署第五岸巡隊10
    8 年11月27日南五隊字第1081008579號函及附件附卷可考（
    下稱第五岸巡隊，見本院前審卷第185頁至第191頁），自堪
    認前往系爭地點之交通並非便捷，亦無法直接驅車前往。又
    杉福漁港內外附近，自107年1月迄今共發生7件遊客溺水事
    件，除其中1件無事故現場位置外，其餘6件發生地點分散在
    杉福漁港東側海域（1件）、漁港西側防波堤外海域（1件）
    、漁港西側防波堤內海域（2件）、漁港外海海域（2件），
    共造成4人死亡1人失蹤等節，有第五岸巡隊110年10月18日
    南五隊字第1101008308號函、110年10月29日南五隊字第110
    1008620號函及檢附之相關案件處理紀錄、事故現場相關位
    置圖在卷可稽（見本院卷第187頁至第200頁、第205頁至第2
    14頁），足認遊客溺水事件並非全部集中在系爭地點（即杉
    福漁港西側防波堤外海域），系爭地點顯非極易發生溺水事
    件之高度危險區域。故被上訴人未在交通不便，相對不易到
    達之系爭地點沙灘設置救生椿，而選擇在相對容易到達，非
    其管理範圍內之杉福漁港內設置救生椿，此為兩造所不爭（
    見本院卷第218頁、第232頁），並在琉球嶼其他14處遊客易
    下水之處設置救生圈箱，自難認被上訴人基於專業判斷所為
    之裁量決定，顯然違反上述水域遊憩活動管理辦法規定或顯
    然不當，依上述規定及說明，法院即應予尊重。故依上述規
    定及說明，本件自難以被上訴人未在系爭地點沙灘設置救生
    椿即遽認被上訴人設置或管理有欠缺，而應依國家賠償法第
    3條第1項規定，負損害賠償責任。至上訴人雖另於本院審理
    期間主張被上訴人亦應在杉福漁港西側防波堤上設置救生椿
    云云（見本院卷第165頁至第167頁），惟杉福漁港西側防波
    堤之管理機關係屬屏東縣政府，為兩造不爭執如上述，則上
    訴人主張被上訴人另應在杉福漁港西側防波堤上設置救生椿
    ，自無所據。從而，上訴人主張被上訴人未在系爭地點沙灘
    或杉福漁港西側防波堤上設置救生椿，依國家賠償法第3條
    第1項規定，請求被上訴人賠償其所受損害，自難認有憑。
八、綜上所述，本件上訴人依求為判命被上訴人應給付上訴人各
    150萬元，及均自起訴狀繕本送達翌日起至清償日止，按週
    年利率5%計算之利息，為無理由，應予駁回。原審為上訴人
    敗訴之判決，並無不當，上訴意旨指摘原判決不當，求予廢
    棄改判，為無理由，應予駁回。
九、據上論結，本件上訴為無理由，爰判決如主文。
中　　華　　民　　國　　111 　年　　3 　　月　　9 　　日
                          民事第一庭
                                  審判長法官  謝靜雯
                                  法      官  邱泰錄
                                  法      官  劉傑民
以上正本證明與原本無異。
如對本判決上訴，須於判決送達後20日內向本院提出上訴狀，其
未表明上訴理由者，應於上訴後20日內向本院提出上訴理由書（
均須按他造當事人之人數附繕本）。上訴時應提出委任律師或具
有律師資格之人之委任狀，並依附註條文規定辦理。
中　　華　　民　　國　　111 　年　　3 　　月　　9 　　日
                                      書記官  林家煜
附註：
民事訴訟法第466條之1：
對於第二審判決上訴，上訴人應委任律師為訴訟代理人，但上訴
人或其法定代理人具有律師資格者，不在此限。
上訴人之配偶、三親等內之血親、二親等內之姻親，或上訴人為
法人、中央或地方機關時，其所屬專任人員具有律師資格並經法
院認適當者，亦得為第三審訴訟代理人。
第1項但書及第2項情形，應於提起上訴或委任時釋明之。